最高法院刑事判決　　　　　　九十四年度台上字第一五五七號
　　上　訴　人　台灣高等法院台中分院檢察署檢察官
　　被　　　告　甲○○
　　　　　　　　　　　　之1號.
上列上訴人因被告違反公職人員選舉罷免法案件，不服台灣高等
法院台中分院中華民國九十三年十月十三日第二審更審判決（九
十二年度重選上更(一)字第六０號，起訴案號：台灣苗栗地方法院
檢察署八十六年度偵字第三七四七號），提起上訴，本院判決如
下：
    主  文
上訴駁回。
    理  由
按刑事訴訟法第三百七十七條規定：上訴於第三審法院，非以判
決違背法令為理由，不得為之。是提起第三審上訴，應以原判決
違背法令為理由，係屬法定要件，如果上訴理由書狀未依據卷內
訴訟資料，具體指摘原判決不適用何種法則或如何適用不當，或
所指摘原判決違法情事，顯與法律規定得為第三審上訴理由之違
法情形，不相適合時，均應認其上訴為違背法律上之程式，予以
駁回。本件原判決以公訴意旨略謂：被告甲○○與告訴人何智輝
（自民國八十二年十二月二十日至八十六年十二月二十日擔任苗
栗縣第十二屆縣長）於八十六年十月二十八日均登記參加苗栗縣
第十三屆縣長選舉。於競選活動期間，因二人實力相近，選情激
烈，被告意圖使告訴人不當選，於競選活動期間，以文字或圖畫
傳播下列未經實際查證是否屬實之文宣海報：（一）、於八十六
年十月三十日之文宣品上，落下「何氏政權貪得無饜」、「何氏
政權舞弊貪污」之標題，並刊登「公共工程層層剝削，任憑包商
偷工減料」、「何氏政權舞弊貪污，在苗栗無人不知，無人不曉
」、「公共工程綁標圍標橫行，無一不是金玉其表，敗絮其內」
等無法證實之事。（二）、於八十六年十月三十一日之文宣品上
，落下「施政無表現，貪污一等縣」之醒目標題，並附有影射告
訴人貪污獲取第一名獎盃之漫畫，且加註文字，以此不實之事加
以指摘散布，毀損告訴人之名譽，足生損害告訴人及公眾對於候
選人之判斷，因認被告涉有公職人員選舉罷免法第九十二條第一
項之罪嫌云云。經審理結果，認不能證明被告犯罪，因而撤銷第
一審之科刑判決，改判諭知被告無罪，已詳述其所憑論據及得心
證之理由。
上訴意旨略以：行為人是否具有實質惡意，在評價言論自由與保
障個人名譽及公平選舉之公共利益考量上，應考慮事實之真偽問
題。逾越政治性評論之範疇而為事實之陳述時，即應合理查證其
內容，以符合「真正惡意原則」及公職人員選舉罷免法第九十二
條規定。被告與邱炳坤議員為同派系政治人物，就其競選文宣所
載事項甚易查出事實，其未查證，即予引用，違反「不論事實真
假，均不在意」之真實惡意原則。且被告曾任縣議員，時為省議
員，現為苗栗縣長，就縣務及縣政府工程發包事項亦極易查證，
竟不予查證，即於文宣上指稱告訴人聯合胞弟承包苗栗縣政府多
數工程，進行貪污之事，且於訴訟進行中亦未舉證，自係意在誹
謗。況文宣所載之報紙民意調查，僅就台灣各縣長之施政及其他
表現評比，未涉及貪污與否之比較，被告將其轉化為「施政無表
現，貪污一等縣」等指摘，確已造成告訴人之名譽損害，原審疏
而未查，認「只要文宣內容所指有合理憑據，即係善意之推論」
，顯然違背法令，亦與憲法解釋有悖云云，並提出告訴人於九十
三年十月二十九日所具之聲請提起上訴狀供酌。惟證據之取捨及
其證明力如何，乃事實審法院自由判斷之職權，如其取捨判斷不
違背經驗法則與論理法則，即不得指為違法，而據為上訴第三審
之理由。又公職人員選舉罷免法第九十二條意圖使人不當選而散
布謠言或傳播不實事項罪，係刑法第三百十條誹謗罪之特別法，
故行為人雖不能證明其所傳播之事項為真實，但就事關公益而屬
可受公評之事項，依行為時具體、全部之情狀為觀察、判斷，客
觀上已足使一般人產生合理懷疑，而提出適當之質疑或評論者，
難認有明知仍故意傳播不實事項之惡意，自不得以該罪相繩。原
審經調查審理結果，以告訴人於苗栗縣長任內之品德操守，事關
公益，自屬可受公評之事項。依卷附各新聞報導、苗栗縣政府政
風室移送偵辦之函文、台灣苗栗地方法院檢察署之函文等證據資
料觀之，告訴人於八十二年至八十六年間擔任苗栗縣縣長任內，
新聞媒體就苗栗縣政府各項公共工程弊案有諸多報導，告訴人亦
涉有貪瀆罪嫌，經司法機關偵查或審判，且新聞媒體就各縣市長
有關施政表現、施政能力及「品德操守」等事項所作之民意調查
，告訴人係排名最後，被告將之轉化成「何氏政權舞弊貪污」、
「施政無表現，貪污一等縣」等方式表現，所為評論並未逾越一
般人會產生合理懷疑之範疇，而有相當理由確信其為真實，因認
被告被訴犯罪尚屬不能證明，業於判決內詳加說明。從而原審就
被告被訴之犯罪事實已加調查，並依被告參與競選時之具體、全
部情狀加以觀察、判斷，認不能證明被告有散播謠言傳播不實之
「真正惡意」而違反公職人員選舉罷免法第九十二條之罪，經核
並未違背客觀存在之經驗法則與論理法則，自屬原審採證、認事
之適法職權行使。上訴意旨並未依據卷證資料具體表明原判決如
何違背法令，就原審本於職權已詳為調查，復於判決內論斷之事
項，僅泛詞漫加指原審疏而未查為違背法令，自不足據以辨認原
判決已具備違背法令之形式要件。至刑事訴訟法第三百八十二條
第一項所稱上訴書狀應敘述上訴之理由，係指上訴書狀本身應敘
述之上訴理由而言，非引用或檢附其他文書可得代替。本件上訴
書所檢附告訴人之聲請提起上訴狀，既不得代替上訴理由，本院
自毋庸審酌。應認本件上訴為違背法律上之程式，予以駁回。
據上論結，應依刑事訴訟法第三百九十五條前段，判決如主文。
中　　華　　民　　國　九十四　年　　三　　月　三十一　日
                      最高法院刑事第九庭
                          審判長法官  張　淳　淙
                                法官  張　春　福
                                法官  呂　丹　玉
                                法官  洪　昌　宏
                                法官  石　木　欽
      本件正本證明與原本無異
                                      書  記  官
中　　華　　民　　國　九十四　年　　四　　月    四  　日
                                                      Ｋ
